【裁判字號】    92,台上,4596
【裁判日期】    920821
【裁判案由】    貪污
【裁判全文】
最高法院刑事判決                              九十二年度台上字第四五九六號
    上  訴  人  丙○○
                甲○○
    右二人共同
    選任辯護人  王東山律師
    上  訴  人  乙○○
    選任辯護人  陳煥生律師
右上訴人等因貪污案件，不服台灣高等法院中華民國九十一年十二月十七日第二審判
決（九十一年度上訴字第八四八號，起訴案號：台灣板橋地方法院檢察署八十七年度
偵字第六九六一、六九六三、八０七五號），提起上訴，本院判決如左：
    主  文
原判決關於丙○○、乙○○部分暨甲○○關於收受賄賂部分均撤銷，發回台灣高等法
院。
    理  由
本件原判決撤銷第一審關於丙○○、乙○○部分暨關於甲○○收受賄賂部分之判決改
判分別仍論處上訴人丙○○、甲○○、乙○○依據法令從事公務之人員，對於職務上
之行為，收受賄賂各罪刑（丙○○、乙○○均為連續犯，丙○○處有期徒刑捌年，褫
奪公權陸年；甲○○處有期徒刑年拾月，褫奪公權貳年；乙○○處有期徒刑柒年貳
月，褫奪公權伍年；丙○○所得財物新台幣（下同）捌拾壹萬仟元、甲○○所得財
物萬元、乙○○所得財物柒萬元，均各應予追繳沒收，如全部或一部無法追繳時，
均各以其財產抵償之），固非無見。
惟一按貪污治罪條例第五條第一項第三款之收受賄賂罪，以對於職務上之行為，收受
賄賂為構成要件，是否為職務上之行為，與收受之賄賂間有無對價關係，自應於判決
內說明其所憑之證據及理由，始為適法。本件原判決對於上訴人等有對於職務上之行
為，收受賄賂，固已於事實欄內加以認定並記載，然理由內對於上訴人等是否對於職
務上之行為收受賄賂，並未加以論列，對於所收受之賄賂與其職務上之行為有無對價
關係，亦未說明其理由，已難謂無判決理由未備之違法。況依原判決事實欄之認定中
：1.關於事實一、（一）部分即：丙○○將民國八十五年十一月十五日核定之８５定
：永１９：二三八四號指定建築線案之副本收回銷毀，並逕將該案留檔之正本書圖，
就現有巷道未劃截角部分，塗改劃成圓弧截角，於八十六年二月二十一日，再由佳陽
測量企業有限公司（下稱佳陽公司）重為申請辦理指定建築線時，丙○○乃以同案逾
期重辦之作業方式，於八十六年二月二十四日逕為核准「８６定：永１９：三一九號
」，黃嘉明旋於八十六年二月二十七日持現金五十萬元與卓明正至台北縣測量工程商
業同業公會親交丙○○（其中五萬元由卓明正分得作為交際之費用）等情部分（原判
決第四、五頁）；2.關於事實一、（二）部分即：丙○○明知「８６定：中０５：一
二六六號」指定建築線申請案，程序已終結，若增加地號須重新申請辦理，為索取賄
賂，乃透過卓明正向曹阿煌表示，可以改圖抽換方式將原先核准「８６定：中０５：
一二六六號之九筆地號土地之指定建築線書圖，抽換成加上山腳小段一二０之十九及
一二０之二０地號等共十一筆土地之指定建築線書圖，惟需支付四萬元之賄款，經曹
阿煌同意，由卓明正收回前核發之指定建築線案副本由丙○○更改後，曹阿煌依約付
四萬元之支票交由卓明正兌成現金，再交丙○○等情部分（原判決第五、六頁）；3.
關於事實一、（五）（２）部分，即關於「８５定：中０５：一六０七號」建築線核
准後，因依規定祭祀公業土地不得增加面積及財產，致雍基建設開發有限公司（下稱
雍基公司）無法向財政部國有財產局購買台北縣中和市○○段枋寮小段七八之一、七
九之二號祭祀公業土地，造成上開建築線指定案即將超逾時效，丙○○竟於八十六年
一月二十二日以「８６定：中０５：０一六九號」核准佳陽公司重辦上開指定建築線
案，而收受卓明正之三千元賄款等情部分（原判決第九、一０頁）。丙○○上開1.部
分中，將原核准之副本收回銷毀，並將原檔案之正本書圖就現有巷道未劃截角部分，
塗改劃成圓弧截角之行為；上開2.部分中，對原先核准之指定建築線書圖副本收回更
改抽換之行為；上開3.部分，核准重辦指定建築線案之行為；是否均係其職務上之行
為，不無疑問，原判決理由內未加辨明，亦屬判決理由不備。上開1.2.部分，是否另
有牽連涉犯變造公文書之行為，亦未加論列，均難謂適法。二依原判決理由中關於乙
○○與卓明正共同商量以「將現場圖牆打掉，舖上柏油路，現場即視為道路，在申請
時將台北縣板橋市○○○段溪頭小段二０五之四一地號套圖套掉，即沒有畸零地問題
」之方法，進而由乙○○核發「８６定：板０１：一六０七號」案建築線之說明（原
判決第四八、四九頁），其行為能否謂係其職務上之行為，亦有再加研求之必要。三
再原判決認定丙○○有原判決事實欄中一（二）、（三）（１）（２）（３）、（四
）、（五）（１）（２）等所記載七件核發指定建築線時，各自卓明正收受賄款，但
究於何時何地收受？又核發原判決事實欄中一、（五）（３）所記載之指定建築線時
，亦自卓明正收受賄款，但於何地收受？原判決均未明白認定，事實有欠明確，亦非
適法。四又丙○○辯稱關於原判決事實欄中一、（三）（３）部分，業主為台灣省物
資局係公家機關，怎可能交付賄款？等語，經核與常情尚無不合，允宜傳訊台灣省物
資局職工福利委員會主任委員王火水再加查證，俾發現真實，遽採卓明正之供述證據
為此部分論罪之基礎，稍嫌速斷。五本件關於原判決認定丙○○、甲○○、乙○○對
於職務上之行為收受賄款之事實，除原判決事實一、（一）部分外，其餘關於收受賄
款事實部分之認定，主要係依憑卓明正之供述證據為基礎，但卓明正非無藉詞疏通、
說項，以公關名義圖利私肥入己之可能，從而關於卓明正交付賄款之不利於上訴人等
之供述證據，其真實性自有詳加審認之必要。原判決對於卓明正關於交付賄款部分之
供述證據（除事實一、（一）部分外），其採為論罪之基礎究竟為何可採，原判決並
未說明其證據取捨及判斷之理由，自有判決理由不備之違法。上訴意旨指摘原判決關
於丙○○、乙○○部分及甲○○關於收受賄賂部分不當，尚非全無理由，應認上開部
分有撤銷發回更審之原因。又原判決關於上訴人等不另為無罪之諭知部分（原判決理
由貳內），因公訴人認與撤銷發回部分有裁判上一罪關係，基於審判不可分之原則，
亦一併發回，併予指明。
據上論結，應依刑事訴訟法第三百九十七條、第四百零一條，判決如主文。
中      華      民      國    九十二    年      八      月    二十一    日
                              最高法院刑事第八庭
                                  審判長法官  莊  登  照
                                        法官  洪  明  輝
                                        法官  黃  一  鑫
                                        法官  魏  新  和
                                        法官  林  秀  夫
      右正本證明與原本無異
                                              書  記  官
中      華      民      國    九十二    年      八      月    二十八    日


司法院資訊處製作；財團法人民間司法改革基金會備份。
